【裁判字號】    98,訴,712
【裁判日期】    981119
【裁判案由】    侵權行為損害賠償
【裁判全文】
臺灣臺南地方法院民事判決               98年度訴字第712號
原      告  甲○○
被      告  丁○○
            高發灌裝股份有限公司
上  一  人
法定代理人  乙○○
共      同
訴訟代理人  丙○○
上列當事人間因過失傷害案件請求侵權行為損害賠償附帶民事訴
訟事件，經本院刑事庭裁定移送前來，本院於民國98年11月5日
言詞辯論終結，判決如下：
    主  文
被告應連帶給付原告新臺幣壹拾伍萬零玖佰貳拾陸元及自民國九
十七年八月十六日起至清償日止，按週年利率百分之五計算之利
息。
原告其餘之訴駁回。
訴訟費用由被告連帶負擔十分之一；餘由原告負擔。
本判決原告勝訴部分得假執行。
    事  實  及  理  由
一、按訴狀送達後，原告不得將原訴變更或追加他訴，但擴張或
    減縮其他應受判決事項之聲明者，不在此限，民事訴訟法第
    255條第1項第3款定有明文。查本件原告起訴時原聲明請求
    被告應給付原告新臺幣（下同）1,344,753元及自附帶民事
    起訴狀繕本送達被告翌日起至清償日止，按週年利率百分之
    5計算之利息，嗣於本院審理中擴張聲明為被告應給付原告
    1,350,743元及自附帶民事起訴狀繕本送達被告翌日起至清
    償日止，按週年利率百分之5計算之利息，惟其依侵權行為
    損害賠償法律關係為請求基礎，並無變更，核屬擴張應受判
    決事項之聲明，揆之前揭規定，應予准許，合先敘明。
二、原告起訴主張：
（一）民國97年3月10日11時45分許，於中華南路一段186巷交叉
      口附近，因被告丁○○駕駛車號762-SF大貨車未依規定先
      換入外側車道駛至路口再行右轉、丁○○即逕自內側快車
      道欲右轉上開186巷，而陳信帆（已另案與原告達成調解
      ）駕駛車號7982-QQ自小貨車未注意車前狀況及保持必要
      安全措施，遂擦撞後方同向機慢車道上原告甲○○所騎乘
      車號NCZ-063機車，造成原告除所騎乘之機車損壞外，並
      致原告甲○○受有左上臂撕裂傷、左手中指壓挫傷並遠端
      粉碎性骨折和手指指甲及指端軟組織壞死指甲兩側旁手指
      撕裂傷及擦傷、背部挫傷等傷害。
（二）被告丁○○、陳信帆對於原告甲○○之上開車禍事故，具
      有共同過失之不法行為，已經由臺灣臺南地方法院檢察署
      偵查終結，依業務過失傷害罪提起公訴。又因丁○○案發
      時係受僱於被告高發灌裝股份有限公司（下稱高發公司）
      執行其受僱職務，則僱用人高發公司應與其受僱人丁○○
      負連帶賠償之責。
（三）按「因故意或過失，不法侵害他人之權利者，須負損害賠
      償責任」乃民法第184條第l項前段所明文；又「汽車在使
      用中加損害於他人，駕駛人應賠償因此所生之損害」亦為
      同法第191條之2所明定；「數人共同不法侵害他人之權利
      者，連帶負損害賠償責任」、「受僱人因執行職務，不法
      侵害他人之權利者，由僱用人與行為人連帶負損害賠償責
      任」乃民法第185條第l項、第188條第1項所明文。而「不
      法侵害他人之身體或健康者，對於被害人因此喪失或減少
      勞動能力，或增加生活上之需要時，應負損害賠償責任」
      、「不法侵害他人之身體、健康、自由、信用、隱私、貞
      操，或不法侵害他人人格法益而情節重大者，被害人雖非
      財產上之損害，亦得請求賠償相當之金額」民法第193條
      第1項、第195條第1項分別定有明文。
（四）查被告丁○○因業務過失傷害行為，造成車禍事故，並致
      原告受有損害，依法應由被告二人連帶負損害賠償之內容
      及數額臚列如下：
    (1)醫藥費用部分：原告因本起車禍造成左上臂撕裂傷、左手
      中指壓挫傷並遠端粉碎性骨折和手指指甲及指端軟組織壞
      死指甲兩側旁手指撕裂傷及擦傷、背部挫傷等傷害：原告
      所受之身體、健康損害及治療、復健費用支出，台南市立
      醫院、奇美醫院、郭綜合醫院、加恩骨科診所、王克紹診
      所、天心中醫診所、元生中醫診所、府城骨科、李外科診
      所、健生堂整復中心等等醫院診所所開立之相關診斷證明
      、就診資料為憑。原告傷後治療迄起訴時，已支出醫藥費
      、復健費17,403元，上開損害，應由被告負責賠償。至於
      後續之治療及復健，費用仍持續產生。
    (2)減少勞動能力損害部分：864,000元。
      原告係台南市音樂服務業職業工會會員，以教授他人彈琴
      為業，每月收入約為48,000元，因本車禍事故導致原告無
      法彈琴執業授課，經原告盡力復健、就醫、食療物理治療
      ，最樂觀估計，期待一年半之後，盼能回復勞動能力重新
      就業，以原告受侵害前之身體健康狀態、教育程度、專門
      技能、社會經驗等方面酌定，被告應賠償原告一年半之工
      作損失86 4,000元（計算式:48,000元×18個月＝864,000
      元）。
    (3)增加生活上之需要部分：164,840元。
      原告為使受傷骨頭及早康復，以投入就業市場及恢復
        健康，服用骨頭修補營養品，花費90,000元。
      原告因本車禍事故，生活無法完全自理，必須委請他人
        協助清理居家生活環境、洗衣，總共額外支出64,400元
        。
      就醫額外支出之計程車交通費10,440元。
    (4)物品毀損部份：4,5000元。
      原告因本車禍事故總計支出機車修理費4,500元
    (5)慰撫金部分：300,000元。
      (1)原告因被告之不法侵權行為，受有左上臂撕裂傷、左手
        中指壓挫傷並遠端粉碎性骨折和手指指甲及指端軟組織
        壞死指甲兩側旁手指撕裂傷及擦傷、背部挫傷等傷害，
        原告係台南市音樂服務業職業工會會員，以教授他人彈
        琴為業，原告之手指猶如第二生命般的重要，除了是健
        康的表徵外，更是原告生活仰賴之所依，且對於原告心
        靈而言，手指受傷迄今無法康健彎曲，彷如宣告此生無
        法再彈奏悠揚琴韻，造成莫大之無形壓力，原告必須花
        費許多時間與心力積極復健治療，所受之有形、無形痛
        苦，實難言盡。
     (2)本件車禍事故，對原告造成重大打擊，原告終日悽惶不
       安，憂慮生計陷入困頓，憂慮手指無法康復將造成再也
       不能彈琴。僵硬而不再靈活的手指，猶如向原告宣布中
       年失業且經年投注之彈琴事業嘎然劃下休止符，原告受
       傷部位，對於原告之心靈影響、工作實質影響，絕非言
       語所能形容。原告進行復健期間，勞碌奔波，心力焦慮
       不安，並需承受莫大恐懼與身體痛苦，然被告等人於原
       告受傷後，對原告治療期問之一切醫療費用及花費支出
       、心靈感受，均置之不理，且態度冷漠惡劣，完全無視
       原告已陷於困境，謹依民法第195條之規定，請求被告連
       帶賠償原告30萬元之精神慰撫金。
（五）並聲明：被告應給付原告1,350,743元及自自訴狀繕本送
      達之翌日起至清償日止，按週年利率百分之5計算之利息
      。
三、被告之答辯：
（一）被告否認原告主張其因本件車禍受有工作損失864,000元
      、營養品90, 000元、請他人協助洗衣打掃64,400元之損
      害，原告請求精神上損害賠償300,000元亦過高。被告對
      原告主張計程車費10,440元、機車修理費4,500元、醫藥
      費17,403元則無爭執。
（二）並聲明:駁回原告之訴。
四、本院依民事訴訟法第271條之1規定準用第270條之1規定，整
    理並協議兩造簡化爭點結果，兩造不爭執事項及爭執要點如
    下：
（一）兩造不爭執事項：
      (1)被告丁○○為被告高發公司之貨運司機，係從事駕駛業
        務之人。被告丁○○於97年3月10日11時45分許，駕駛
        車號762-SF號大貨車，沿臺南市○區○○○路一段由東
        往西方向行駛於內側快車道時，本應汽車行經施工路段
        之行車管制號誌岔路口，由內側車道右轉時，應讓右後
        直行車先行，且依當時光線、路況等情形，並無不能注
        意之情事，而於行經該路段186巷之交岔路口前，自內
        側快車道欲右轉上開186巷時，未依規定讓外側快車道
        之車輛先行，適有訴外人陳信帆駕駛車號7982-QQ號自
        用小貨車行駛於同向外側快車道上，而訴外人陳信帆亦
        未注意行經施工路段之行車管制號誌岔路口，遇狀況向
        右偏行閃避時，應注意右後來車動態及安全距離，而貿
        然向右偏行，致後方同向機慢車道上由原告甲○○所騎
        乘之車號NC Z-063號重機車，因閃避不及而與訴外人陳
        信帆所駕駛之車號7982- QQ號自用小貨車右後輪及右後
        車身處發生擦撞，造成原告甲○○人車倒地（下稱系爭
        車禍事故），並受有左上臂撕裂傷2公分、左手中指壓
        挫傷併遠端粉碎性骨折和手指指甲及指端軟組織壞死指
        甲兩側旁手指撕裂傷各2分公及1公分擦傷、背部挫傷等
        傷害。被告丁○○因系爭車禍事故經本院以97年度交易
        字第243號業務過失傷害案件判決有期徒刑3月，如易科
        罰金，以新台幣1,000元折算一日。
      (2)系爭車禍事故經送請臺灣省臺南區車輛行車事故鑑定委
        員會，認定被告丁○○駕駛大貨車，未依規定右轉，未
        注意右側車輛，為肇事主因。訴外人陳信帆駕駛小貨車
        ，閃避右偏行駛，未注意安全距離，為肇事次因。原告
        甲○○無肇事因素。（臺灣省臺南區車輛行車事故鑑
        定委員會97年11月27日南鑑字第0975903421號函所附臺
        南區970851案鑑定意見書）
      (3)系爭車禍事故經送請臺灣省車輛行車事故覆議鑑定委員
        會鑑定，認定被告丁○○駕駛自大貨車，行經施工路段
        之行車管制號誌岔路口，由內側車道右轉時未注意讓右
        後直行車先行，為肇事主因。訴外人陳信帆駕駛自小貨
        車，行經施工路段之行車管制號誌岔路口，遇狀況向右
        偏行閃避時，未注意右後來車動態及安全距離，為肇事
        次因。原告甲○○無肇事因素。（臺灣省車輛行車事故
        覆議鑑定委員會98年2月9日覆議字第0986200394號函）
      (4)原告甲○○為50年4 月18日出生，約在73年台南家專進
        修部綜合家政科畢業，目前擔任安親、家教班音樂老師
        。
      (5)被告丁○○為56年5 月19日出生，丁○○為國中畢業，
        擔任貨車司機、每月收入約4萬元。
      (6)訴外人陳信帆因系爭車禍事故，已與本件原告在本院達
        成調解（案號:98 年度南簡調第392號），訴外人陳信
        帆願給付本件原告230,000元。
      (7)原告因本件車禍事故支出計程車費10,440元、機車修理
        費4,500元、醫藥費17,403元，被告均無爭執。
（二）兩造爭執要點：
      原告依侵權行為損害賠償請求權，請求被告給付下列項目
      及金額（共計1,350,743元），是否有理由:
       (1)工作損失864,000元（每月48,000元，共18個月之工作
         損失）。
       (2)增加生活上之需要154,400元【包括營養品90,000元
         、請人協助清理洗衣64,400元，以上2項共計154400
         元】。
       (3)精神慰撫金300,000 元。
五、本院得心證之理由：
（一）被告就系爭車禍事故之發生，具有過失：
      原告主張被告丁○○為被告高發公司之貨運司機，係從事
      駕駛業務之人，被告丁○○於上揭時、地，駕駛車號762-
      SF號大貨車，本應汽車行經施工路段之行車管制號誌岔路
      口，由內側車道右轉時，應讓右後直行車先行，且依當時
      光線、路況等情形，並無不能注意之情事，而於行經該路
      段186巷之交岔路口前，自內側快車道欲右轉上開186巷時
      ，未依規定讓外側快車道之車輛先行，適有訴外人陳信帆
      駕駛車號7982-QQ號自用小貨車行駛於同向外側快車道上
      ，而訴外人陳信帆亦未注意行經施工路段之行車管制號誌
      岔路口，遇狀況向右偏行閃避時，應注意右後來車動態及
      安全距離，而貿然向右偏行，致後方同向機慢車道上由原
      告甲○○所騎乘之車號NC Z-063號重機車，因閃避不及而
      與訴外人陳信帆所駕駛之車號7982- QQ號自用小貨車右後
      輪及右後車身處發生擦撞，造成原告甲○○人車倒地，並
      受有左上臂撕裂傷2公分、左手中指壓挫傷併遠端粉碎性
      骨折和手指指甲及指端軟組織壞死指甲兩側旁手指撕裂傷
      各2分公及1公分擦傷、背部挫傷等傷害之事實，為被告所
      不爭執。被告丁○○因系爭車禍事故經本院以97年度交易
      字第243號過失傷害案件判決有期徒刑3月，如易科罰金，
      以新台幣1,000元折算一日等情，亦經本院依職權調取本
      院97年度交易字第243號過失傷害刑事案件全案卷證核閱
      屬實，並有道路交通事故現場圖、及道路交通事故調查報
      告表（一）（二）及台南市立醫院之診斷證明書附於上開
      卷宗可憑，是本件原告主張被告丁○○就系爭車禍事故之
      發生具有過失應堪認定，且被告丁○○肇事與原告之受傷
      結果間，復具有相當因果關係，亦足認定。原告主張被告
      丁○○應依侵權行為法律關係，對原告負損害賠償責任，
      自堪採信。又被告丁○○為被告高發公司之受僱人，因執
      行職務有過失致發生本件車禍事故，亦為被告所不爭執，
      則原告主張被告高發公司應依民法第188條第1項規定，與
      被告丁○○對原告負連帶賠償責任，亦屬有據。
（二）原告請求被告賠償之項目及數額是否正當：
      按因故意或過失，不法侵害他人之權利者，負損害賠償
      責任；不法侵害他人之身體或健康者，對於被害人因此喪
      失或減少勞動能力或增加生活上之需要時，應負損害賠償
      責任；不法侵害他人之身體、健康、名譽、自由、信用、
      隱私、貞操或不法侵害其他人格法益而情節重大者，被害
      人雖非財產上之損害，亦得請求賠償相當之金額；民法第
      184條第1項、第193條第1項、第195條第1項分別定明文。
      本件被告對於原告應負侵權行為損害責任，已如前述，至
      原告得請求損害賠償之範圍，說明如下：
      (1)醫療費用17,403元：
        原告主張其系爭車禍事故受傷，支出醫療費用17,403元
        ，業據其提出醫療費用收據為證，且為被告所不爭執，
        堪信為真實，應予准許。
      (2)機車修理費4,500元；
        原告主張其所有上開機車因系爭車禍事故受損，支出修
        理費用4,500元，業據其提出收據為證，且為被告所不
        爭執，堪信為真實，應予准許。
      (3)增加生活上需要之支出164,840元（包括計程車費10,
        440元、營養品90,000元、請人協助清理洗衣64,
        400元）:
        計程車費10,440元:原告主張其系爭車禍事故受傷，
          增加生活上需要而支出計程車費10,440元，業據其提
          計程車車資證明為憑，且被告所不爭執，堪信為真實
          ，應予准許。
        營養品90,000元:原告主張其系爭車禍事故受傷，增
          加生活上需要而支出營養品費用90,000元云云，雖據
          提出統一發票影本為證，惟為被告所否認，辯稱該營
          養品費用並非必要等語。經核原告所提出之統一發票
          影本，其中1張「營業人蓋用統一發票用章」欄為空
          白，另2張則蓋有緹亞國際事業股份有限公司之印章
          ，又購買品名則多為「智喜康保健食品」、「膠原蛋
          白」，有該統一發票影本在卷可稽，原告既未能舉證
          證明該營養品90,000元之支出為醫療上必要之支出，
          原告此部分請求，自難准許。
        請人協助清理洗衣64,000元:原告主張其系爭車禍事
          故受傷，增加生活上需要而支出請人協助清理洗衣
          64,000元，惟為被告所否認，原告亦未能舉證證明其
          確有該項支出，原告此部分請求，亦難准許。
      (4)工作損失864,000元:原告起訴主張其為音樂教學工作者
        ，原有工作收入為每月48,000元，因系爭車禍事故受傷
        ，1年半無法工作，以每月48,000元計算，共損失18個
        月之工作收入864,000元等語，惟為被告所否認。查原
        告主張其每月有48,000元之工作收入，雖據其提出每週
        學生上課表為證，惟查該上課表雖有記載學生每天上課
        之時間，惟尚無法看出原告於系爭車禍事故發生前是否
        同時教授如上課表所示之學生，是依該上課表尚難據以
        認定原告每月有48,000元之收入；另經本院依職權取調
        原告96年度、97年度之綜合所得稅申報資料，依原告96
        年度、97年度之綜合所得稅申執之所得資料，亦無原告
        上開所稱每月有48,000元之收入，此有財政部臺灣省南
        區國稅局台南市分局98年9月10 日南區國稅南市二字第
        0980044865號函在卷可稽。經本院另向台南市私立小牛
        頓托兒所附設課後託育中心函查本件原告於系爭車禍事
        故發生前於該中心之工作及收入情形，據該中心函覆略
        稱:原告薪資計算給付情形為：打擊樂是以鐘點費用
        支付，每小時1, 200元。每月四堂課，共計4,800元；
        口琴以鐘點費用支付，每小時1,200元。每月四堂課
        ，共計4,800元；直笛以鐘點費用支付，每小時1,200
        元。每月四堂課，共計4,800元；小提琴以鐘點費用
        支付，每小時1,200 元。每月四堂課，共計4,800元。
        上開每月鐘點費用是以現金支付，惟並無所得稅扣繳資
        料等語，此有台南市私立小牛頓托兒所附設課後託育中
        心98年10月1日函在卷可稽，則依該函所示，原告於發
        生系爭車禍事故前之收入情形每月應為19,200元（計算
        式:1,200×4×4＝19,200），應以此作為計算原告所受
        工作損失之基準。又原告雖主張其受傷必須休養1年半
        云云，惟經本院向台南市立醫院函查原告原係從事音樂
        教學工作，教授課程包括鋼琴、口琴、打擊樂、陶笛等
        ，依其受傷之病況及復原情形，需多久時間可以回復其
        原來之工作，據該醫院函覆略稱原告約需一個月時間方
        可恢復其原來工作等語，此有該院98年9月15日南市醫
        字第0980000718號函附卷可稽，故原告得請求之工作損
        失自應以1個月為度。是原告主張因被告前揭過失傷害
        行為受有上述系爭傷害，受有1個月之工作損失19,200
        元（19,200×1＝19,200元），即屬有據。至原告逾此
        數額之請求，即非有據。
      (5)精神慰撫金300,000元:
        按慰撫金之賠償須以人格權遭遇侵害，使精神上受有痛
        苦為必要，其核給之標準固與財產上損害之計算不同，
        然非不可斟酌雙方身分資力與加害程度，及其他各種情
        形核定相當之數額（最高法院51年台上字第223號判例
        參照）。查本件原告因系爭車禍事故受有上開之傷害，
        精神上因而受有痛苦，原告請求精神慰撫金，洵屬有據
        。本院審酌原告為50年4月18日出生，約在73年台南家
        專進修部綜合家政科畢業，目前擔任音樂老師，被告丁
        ○○為56年5月19 日出生，國中畢業，擔任貨車司機、
        每月收入約4萬元，業據兩造陳明在卷；又原告96年間
        有股利憑單、薪資所得及執行業務所得計9筆共113,450
        元，有投資4筆計266,090元；被告丁○○96年度有薪資
        所得537,314元，名下有日產汽車1輛等情，業據本院依
        職權調閱兩造所得及財產資料，並有兩造稅務電子閘門
        財產所得調件明細表附卷可稽，本院依兩造之身分、教
        育程度、經濟能力、社會地位及原告所受之傷害程度等
        情，認原告請求慰撫金於200,000元之範圍內尚無不當
        ，逾此部分之請求，則無理由，應予駁回。
      (6)合計原告受損害之金額為251,543元【計算方式：17,40
        3 元（醫療費用）+ 4,500元（機車修理費）+ 10,440
        元（計程車費）+ 19,200元（工作損失）+ 200,000元
        （精神慰撫金）＝251,543元】。
（三）按連帶債務未全部履行前，全體債務人仍負連帶責任，又
      債權人向連帶債務人中之一人免除債務，而無消滅全部債
      務之意思表示者，除該債務人應分擔之部分外，他債務人
      仍不免其責任，為民法第273條第2項及第276條第1項所明
      定。查本件原告因系爭車禍事故受損害之金額為251,543
      元，又系爭車禍事故經送請臺灣省臺南區車輛行車事故鑑
      定委員會鑑定，認定被告丁○○駕駛大貨車，未依規定右
      轉，未注意右側車輛，為肇事主因，訴外人陳信帆駕駛小
      貨車，閃避右偏行駛，未注意安全距離，為肇事次因，為
      兩造所不爭執，本院依被告丁○○、訴外人陳信帆之過失
      情形，應由被告丁○○負擔60%之過失責任，由訴外人陳
      信帆負擔40%之過失責任。本件原告雖已與訴外人陳信帆
      達成調解，惟原告並未免除本件被告之債務，則依上開法
      文之規範意旨及參酌訴外人陳信帆賠償原告之金額應無代
      被告丁○○清償其應分擔部分之意，應認原告就被告丁○
      ○應分擔之部分，仍得向本件被告請求。準此，本件原告
      因系爭車禍事故受損害之金額為251,543元，被告丁○○
      應負擔60%之過失責任，則其應分擔之賠償之金額應為150
      ,926元（計算式251,543×60%＝150,925.8，元以下四捨
      五入）。則本件被告應連帶賠償原告之金額應為150,926
      元。
（四）末按給付無確定期限者，債務人於債權人得請求給付時，
      經其催告而未為給付，自受催告時起，負遲延責任；其經
      債權人起訴而送達訴狀，或依督促程序送達支付命令，或
      為其他相類之行為者，與催告有同一之效力；遲延之債務
      ，以支付金錢為標的者，債權人得請求依法定利率計算之
      遲延利息；應付利息之債務，其利率未經約定，亦無法律
      可據者，週年利率為百分之5；民法第229條第2項、第233
      條第1項前段及第203條定有明文。經查，本件損害賠償之
      債並無確定給付期限，是以起訴狀繕送本之送達代替催告
      者，債務人雖於受催告之日起即負遲延責任，惟法定遲延
      利息之給付期間，既係以「日」定期間，參諸民法第120
      條第2項規定，其始日（即催告日）自不算入，是債務人
      所負遲延利息給付義務之起算日，自應自起訴狀繕本送達
      之翌日起算。原告請求自起訴狀繕本送達之翌日，即97年
      8月16日起，依法定利率計算之遲延利息，自為法之所許
      。
六、綜上，原告本於侵權行為之法律關係，請求被告應連帶給付
    原告150,926元，及自起訴狀繕本送達被告之翌日即97年8月
    16日起至清償日止，按週年利率百分之5計算之利息，為有
    理由，應予准許。至原告逾前開範圍所為請求，為無理由，
    應予駁回。
七、本判決所命被告給付之金額未逾500,000元，依民事訴訟法
    第389條第1項第5款規定，就原告勝訴部份，應依職權宣告
    假執行。
八、據上論結，本件原告之訴為一部有理由、一部無理由，依民
    事訴訟法第79條、第85條第2項、第389條第1項第5款，判決
    如主文。
中    華    民    國    98    年    11    月    19    日
                  民事第二庭    法  官  翁金緞
以上正本證明與原本無異。
如不服本判決，應於送達後廿日內，向本院提出上訴狀並表明上
訴理由，如於本判決宣示後送達前提起上訴者，應於判決送達後
廿日內補提上訴理由書（須附繕本）。
中    華    民    國    98    年    11    月    19    日
                                書記官  彭建山


司法院資訊處製作；財團法人民間司法改革基金會備份。
